臺灣高等法院刑事判決
上　訴　人　臺灣士林地方法院檢察署檢察官
上　訴　人
即　被　告　甲○○
選任辯護人　周信宏律師
　　　　　　孫則芳律師
　　　　　　劉彥銓律師
上列上訴人因被告殺人案件，不服臺灣士林地方法院96年重訴字
第14號，中華民國96年8月7日第一審判決（起訴案號：臺灣士林
地方法院檢察署96年偵字第4178號），提起上訴，本院判決如下
：
    主  文
上訴駁回。
    事  實
一、甲○○於民國（下同）96年3月16日晚上8時許，在飲酒後意
    識仍清楚之狀況下，先前往友人余建成位於臺北市○○街22
    巷23弄1號1樓住處，找余建成索討新臺幣（下同）3,000元
    之欠款，見余建成正與黃秀玉、王文娣、余淑娟及丙○○等
    人玩麻將牌，因認余建成既有錢玩麻將，何以不還3,000元
    ，乃心生不滿，前往之妻乙○做生意之攤位，向乙○表示上
    開不滿之意。同日晚上10時許，乙○收攤返回住處，見甲○
    ○坐在其住處之客廳，向其夫余建成表示，若與甲○○真有
    債務關係，應返還積欠甲○○之款項。余建成聞後，即向甲
    ○○質問「為何向乙○告狀？」，並將3,000元丟在地上，
    甲○○予以取走。甲○○回家後，思及余建成將錢丟於地上
    ，更為不滿，乃於同日晚上11時許，再度前往余建成住處，
    與余建成理論，雙方因而發生口角，但遭余建成推擠趕出該
    住處。甲○○更生怨懟，其明知持刀刃10公分長之水果刀，
    往人體胸肩部鎖骨上處部位猛刺，會造成大量失血，而發生
    死亡之結果，竟基於殺人致死之故意，先前往余建成住處附
    近之商店購買長約10公分之水果刀1把，持該水果刀，於翌
    日（17日）凌晨0時27分許，前往余建成住處按門鈴。余建
    成打開住處大門後，甲○○趁余建成面對其不備之際，以右
    手虎口朝上握刀之方式，先朝余建成左側腋下猛刺1刀，致
    余建成左側胸部受有約2×0.5公分之刺創傷、左手肘受有約
    5×0.1公分之表皮傷，甲○○再接續以同方式持刀，由上往
    下朝余建成左側胸肩部鎖骨上處猛刺1刀，致余建成受有長
    1.2公分之穿刺傷深入胸腔，經過鎖骨下方切斷左鎖骨下動
    脈，左鎖骨下動脈遭切斷，引發大量出血。在旁之丙○○見
    狀上前欲搶下水果刀制止甲○○，因而與甲○○發生拉扯而
    遭劃傷手部（丙○○傷害部分未據告訴）。甲○○因見余建
    成已受傷倒地後始逃離現場，並將其使用之水果刀丟於附近
    路邊，余建成則經妻乙○及友人黃秀玉、王文娣及余淑娟等
    人送醫急救，惟於同日（17日）凌晨1時52分許，即因左鎖
    骨下動脈大量出血休克不治死亡。甲○○於案發後逃往大陸
    ，至同月（3月）29日晚上9時45分許始搭機返臺，在臺灣桃
    園機場入境大廳為警當場逮捕到案。
二、案經臺北市政府警察局士林分局報告臺灣士林地方法院檢察
    署檢察官偵查起訴。
    理  由
壹、程序部分：
    被告甲○○及其選任辯護人、檢察官對於以下各項證據資料
    ，均不爭執證據能力，且於原審審理中同意作為證據（見原
    審卷第11頁至第14頁），本院審酌上開各項證據作成時之狀
    況，認為並無不適當之情事，依刑事訴訟法第159條之5第1
    項之規定，均認有證據能力，合先說明。
貳、實體部分：
一、上訴人即被告甲○○固不否認有於上開時、地與被害人余建
    成因債務糾紛發生爭執，並於購買水果刀後，持水果刀刺向
    余建成，因而致余建成死亡之事實，惟矢口否認有何殺人之
    犯罪故意，辯稱：伊並無殺人之故意，只是想教訓余建成云
    云。然查：
  (一)被告甲○○如何於上開時、地與被害人余建成因債務關係發
    生爭執，及被告在余建成住處手持新購刀刃長約10公分之水
    果刀1把，往余建成左側腋下猛刺1刀，致余建成左側胸部受
    有約2×0.5公分之刺創傷，進入胸腔於左第5、6肋骨間，並
    左手肘受有約5×0.1公分之表皮傷，被告再接續以反手握刀
    之方式，由上往下朝余建成左側胸肩部鎖骨上處猛刺1刀，
    致余建成受有長1.2公分之穿刺傷深入胸腔，經過鎖骨下方
    切斷左鎖骨下動脈，余建成因左鎖骨下動脈遭切斷，引發大
    量出血休克死亡等情，業被告迭於警詢、檢察官偵查、原審
    及本院審理中供承不諱，核與證人丙○○、乙○於原審審理
    中結證情節（見原審卷第56頁至第64頁）相符，並經證人余
    淑娟於警詢（見偵字第4178號卷第8頁至第10頁）、證人黃
    秀玉於檢察官偵訊（見相字第214號卷第59頁至第60頁）、
    證人王文娣於警詢、檢察官偵訊時（見偵字第4178號卷第20
    頁至第22頁，相字第214號卷第60頁至第61頁）證述明確。
    被告於原審準備程序時描繪一把刀刃長約10公分之水果刀圖
    案，此外並有現場採證照片、被害人余建成照片、法務部法
    醫研究所96年6月1日法醫理字第09600013 58號函檢送解剖
    報告書及鑑定報告書、相驗筆錄、臺灣士林地方法院檢察署
    法醫驗斷書、臺灣士林地方法院檢察署相驗屍體證明書、相
    驗照片18張、解剖照片29張附卷（見原審卷第23頁、偵字第
    4178號卷第41頁至第50頁、第21頁至第38頁，相字第214 號
    卷第48頁至第54頁、第88頁至第90頁、第73頁至第83頁、第
    91頁、第111頁至第119頁、第122頁、第135頁）在卷可憑。
    且有被告指認其犯罪所使用同類型之水果刀1把扣案足供參
    考（見原審卷第23頁）。而上開犯罪現場經警察為指紋之勘
    驗鑑定，確有被告甲○○左姆指留存之指紋，此有內政部警
    政署刑事警察局96年4月10日刑紋字第0960050171號所附鑑
    驗書1份附卷（見原審卷第33頁至第38頁）可稽。足認被告
    持刀刺殺余建成二刀。至於被告所刺2刀之順序，因上開證
    人等於警詢及偵查中均僅看見被告在客廳門口處刺被害人余
    建成左側胸肩部鎖骨上處之1刀，惟被害人住處大門至客廳
    間尚有一小段距離，該處光線較暗，此為證人乙○於原審審
    理中結證無訛（見原審卷第64頁），並有現場照片附卷（見
    相字第214號卷第37頁至第40頁）可憑，尚不能認定被告僅
    刺被害人余建成一刀。又被告所刺被害人左側胸部1刀，應
    認係在刺被害人左側胸肩部鎖骨上處之1刀之前，已如上述
    ，而證人丙○○於原審審理中將上開2刀順序相反之證述，
    核與事實不符，難以採認為犯罪之經過。
  (二)被告雖辯稱：伊無殺人之故意，只是想教訓余建成云云。惟
    按殺人罪之成立，須有使人生命喪失之故意，並實施殺傷之
    行為，故殺人與傷害罪之區別，當以下手殺傷時，是否明知
    或預見足以致人於死亡為斷，至被害人受傷之部位、傷痕之
    多寡輕重、犯人所用之凶器、下手實施情形，均為認定有無
    殺人故意之判斷資料（參看最高法院18年上字第1309號、19
    年上字第718號、20年非字第104號、44年臺上字第373號判
    例）。被告與被害人余建成固為朋友，且彼此間僅有3,000
    元之債務糾紛，然殺人之犯罪行為仍不排除於此種狀況之下
    產生，被告始終不滿意余建成不但不清償積欠之債務，而且
    態度惡劣地將錢丟在地上，遂即在余建成住處附近購買刀刃
    長約10公分之水果刀1把，持之行兇，猛力刺往余建成之左
    側胸部及左側胸肩部鎖骨上處等人體重要部位二刀，且刺往
    左側胸肩部鎖骨上處之一刀，不但係以反手握刀之方式，該
    處又係人體大動脈經過之處，該刀造成余建成長1.2公分之
    穿刺傷深入胸腔，經過鎖骨下方切斷左鎖骨下動脈，致余建
    成左鎖骨下動脈遭切斷，引發大量出血休克死亡，被告行兇
    之時間係96年3月17日凌晨0時27分，被害人余建成隨即於當
    日凌晨1時52分死亡，相距不到一個半小時，足見被告用力
    之猛，其應有殺人之犯意堪可認定。被告辯稱，無殺人犯意
    ，僅有傷害犯意云云，委無可採。至被告於犯罪當時之精神
    狀態，意識相當清楚，並未受酒精之影響，業據證人丙○○
    、乙○於原審審理中結證綦詳。綜上，本案事證明確，被告
    犯行堪以認定。
二、核被告所為，係犯刑法第271條第1項殺人罪。被告持水果刀
    先後2次刺向被害人之所為，係基於同一殺人犯意下，於緊
    接之時、地而為之接續動作，應認係一個犯罪行為，僅論以
    一個殺人罪。被告犯罪時間雖在96年4月24日之前，但其所
    犯為刑法第271條第1項之殺人罪，不合中華民國96年減刑條
    例減刑之要件，故不予減刑，併此敘明。
三、原審審酌被告與被害人余建成原係朋友關係，被告僅因3,00
    0元之債務糾紛而與余建成發生爭執，進而萌生殺意，持水
    果刀猛力刺余建成死亡，造成被害人家庭之悲劇，迄今未與
    被害人家屬達成和解，又被告知道鑄下大錯之初，雖逃往大
    陸，惟其仍於當月返臺接受偵查，到案後，除辯稱無殺人之
    犯意外，自始即坦承前開客觀上行兇之經過，及其品行、知
    識程度等一切情狀，適用刑法第271條第1項、第37條第2項
    ，判決被告有期徒刑14年，褫奪公權10年，再以未扣案之水
    果刀1支，係被告所有供上揭犯罪所用之物，業據被告供承
    明確，依刑法第38條第1項第2款，宣告沒收，經核並無不合
    。
四、檢察官循告訴人之請求提起上訴，指原審量刑過輕云云。惟
    量刑屬法院之職權，原審已於理由欄內敘明量刑審酌之一切
    情狀，且原審量刑亦無失之於過輕之情形，檢察官之上訴理
    由，並無可採。被告提起上訴，仍執陳詞，辯稱與余建成係
    朋友，二人並無仇恨，無殺人之故意云云，亦無可採，檢察
    官及被告之上訴，均無理由，均應予駁回。
據上論斷，應依刑事訴訟法第368條，判決如主文。
本案經檢察官劉斐玲到庭執行職務。
中　　華　　民　　國　　96　　年　　10　　月　　30　　日
                  刑事第十一庭審判長法  官  張連財
                          　  　　　法　官  楊照男
　　                                法  官  林明俊
以上正本證明與原本無異。
如不服本判決，應於收受送達後10日內向本院提出上訴書狀，其
未敘述上訴之理由者並得於提起上訴後10日內向本院補提理由書
（均須按他造當事人之人數附繕本）。
  　                                書記官  蕭詩穎
中　　華　　民　　國　　96　　年　　11　　月　　1 　　日
附錄本案論罪科刑法條之依據：
刑法第271條第1項
殺人者，處死刑、無期徒刑或 10 年以上有期徒刑。
